【裁判字號】    98,自,11
【裁判日期】    990630
【裁判案由】    背信等
【裁判全文】
臺灣板橋地方法院刑事判決                98年度自字第11號
自  訴  人  丙○○
自訴代理人  江鶴鵬律師
被      告  丁○○
選任辯護人  高素真律師
上列被告因背信等案件，經自訴人提起公訴，本院判決如下：
    主  文
丁○○無罪。
    理  由
一、本件自訴意旨略以：台北市○○區○○街131 號、133 號2
    樓房屋（下稱：系爭房屋），係自訴人於民國66年與大哥鄭
    根土、二哥鄭根燦（均已辭世）各以該基地與其他分別持分
    共有人共同提供建商合建，分得持分百分之12，信託登記於
    鄭根燦名下，被告之父親鄭純銘（鄭根土之次子）於75年間
    向上開房屋其他持分共有人購買持分共有權百分之58，並於
    76 年2月10日登記於被告丁○○名義，被告之父親在世時受
    自訴人與另2 位兄長委託代為就該屋持分百分之12管理出租
    並代收租金各按3 分之1 分配與自訴人及2 位兄長，於76年
    間即連同自己之持分，共百分之70之持分出租予甲○○，被
    告之父母親去世，改由被告繼續收取租金，被告受家族之委
    託，自90年7 月間起至97年5 月間止，向房客收取3 大房共
    有位於台北市○○區○○街131 號、133 號2 樓之持分百分
    之12出租於甲○○之全部租金，其受託處理事務，竟意圖為
    自己不法之所有，將收受之租金據為己有，侵占自訴人應受
    分配之金額高達新台幣（下同）338000元，因認被告涉有刑
    法背信及業務侵占罪嫌云云（詳如卷附自訴狀及補充理由狀
    ）。
二、程序方面：
    (一)按犯罪之被害人得提起自訴，刑事訴訟法第319 條第1 項
      前段定有明文，本件自訴人所有之持分信託登記於鄭根燦
      名下，此已據自訴人自承在卷，並有土地、建物登記謄本
      附卷可稽，就自訴人所主張之系爭房屋百分之12之持分，
      自訴人為受託人本非權利人，就信託他人之權利欲主張受
      害，依法本不得提起自訴，固無疑義，此亦有最高法院70
      年度台上字第2444號判決足資參照，惟依自訴人自訴狀所
      指係自訴人委任被告收取租金，被告意圖為自己之不法將
      自訴人應取得之租金據為己有，致自訴人受有損害，被告
      之行為該當刑法第335 條第1 項之侵占罪、第342 條第1
      項之背信罪等語，則自形式上觀之，自訴人主張係本件自
      訴案件中之犯罪被害人，依上開條文規定，自得提起本件
      自訴，核先敘明。
    (二)辯護人主張被告親筆記載之計算表及支票6 張與是否構成
      背信、侵占無直接關連性無證據能力云云。查上開計算表
      與支票6 張，除計算表下方之「實收中國信託中崙分行支
      票6 張」等字非其所填寫，餘均係被告親筆書寫已據被告
      供明在卷，且非實施刑事訴訟程序之公務員因違背法定程
      序取得之證據，自有證據能力。
    (三)另被告及其辯護人，對於其他各項證據之證據能力均無意
      見，並同意作為證據，本院審酌其作成時之情況，認為並
      無不適當之情事，均得作為證據，合先敘明。
三、訊據被告丁○○堅決否認有何背信或業務侵占之犯行，辯稱
    ：伊並未受委任處理事務，與自訴人間並無任何委任契約關
    係存在，伊父母親亦未受自訴人之託代收租金，伊並非刑法
    背信罪所規範之受委任人身分等語。本件自訴人認被告涉有
    刑法背信及業務侵占罪嫌，僅以：土地、建物謄本、計算表
    影本、支票影本及收取書據影本為據。
四、按犯罪事實應依證據認定之，無證據不得推定其犯罪事實；
    又不能證明被告犯罪或其行為不罰者，應諭知無罪之判決，
    刑事訴訟法第154 條、第301 條第1 項定有明文。次按背信
    罪之所謂「為他人處理事務」，即為他人而處理他人之事務
    ，亦即基於委任或其他類似關係，具有負擔處理他人事務之
    任務，此項信任關係，乃行為人與「他人」間之內部關係，
    行為人因其委任或其他類似關係，具有一定之任務，而負擔
    處理該人之事務，如無任何委任或其他類似關係存在，自無
    從成立本罪。又按侵占罪係以意圖為自己或第三人不法之所
    有，而擅自處分自己持有之他人所有物，即變更持有之意為
    不法所有之意，為其構成要件，最高法院41年度台非字第57
    號亦著有判例可資參照。經查：
    (一)證人即系爭房屋之承租人甲○○證稱：我在松山區○○街
      131 、133 號2 樓開小吃店，這個地點是我承租的，出租
      人有一邊是丁○○代表，一邊是阿三（台語）的代表，我
      是認識丁○○的母親，我不認識丁○○，丁○○他母親是
      不是代表鄭家的部分，我並不知道，我那時是向丁○○的
      母親承租的，那時租金是交給丁○○的母親，承租的範圍
      就一直是這樣，沒有縮小，但是租金的部分，因為景氣不
      好，有減少，丁○○的母親去世後，就是丁○○收租金，
      直到現在。但在97年5 月15日後，鄭家的租金是有一個姓
      鄭的，叫做阿堂（台語）來向我收1 個月1 萬元，詳細的
      時間我已經記不得，我原本的租金有減少，但後來阿三說
      又有一個出租人跑出來了，可能我承租的範圍要變大，之
      後，阿堂就來跟我打契約，這個出租人就是阿堂，被告丁○○那邊的租金就是交給丁○○，另外一邊的租金則是交
      給一個姓蔡的人，阿堂的部分是他後來跑出來跟我定契約
      ，是交給阿堂，以前沒有阿堂，所以我不知道阿堂可以收
      租金，所以我不知道要交給誰，這間房子無擴建，之前承
      租時也是這麼大，我不知道丁○○所收的租金是否有包括
      阿堂他們的權利等語（見本院卷第240 頁至第242 頁）。
      另證人乙○○亦證稱：丙○○是我三叔，被告是我二堂哥
      鄭純銘的兒子，鄭純銘死亡後，二、三房是否與被告間有
      簽訂或口頭達成委託被告管理系爭房屋並代收租金分配於
      二、三房之協議，我並不清楚，系爭房屋的二樓的租賃契
      約是由被告（原名鄭宇龍）與承租人訂定的，在被告之前
      依慣例是被告之父親在處理等語。是依證人之上開證述，
      證人間就被告有無受自訴人之委任而與承租人就其持有持
      分訂立租賃契約乙事均不清楚，復參諸被告與證人甲○○
      所訂立之租賃契約，亦並未有被告受委任而訂立租賃契約
      之旨，此並有租賃契約卷附足稽，是被告係為其本人與承
      租人訂約，洵無疑異。
    (二)再觀之自訴人所提出證據：有關土地、建物登記謄本僅得
      證明系爭房屋權利範圍百分之12鄭根燦是登記名義人、支
      票影本為被告名義所開立之支票，及「本人乙○○於97年
      6 月9 日向丁○○先生情商協助繳納房屋稅、土地稅第1
      期9萬 元、第2 期5 萬元」之書面影本、「91年5 月-12
      月、92年1 月-12 月、93年1 月-10 月」計算表影本等書
      面，並無任何關於被告受自訴人委任出租自訴人就系爭房
      屋所有之持分及代收租金相關記載之意旨，亦有上開書面
      附卷可按，是被告辯稱未受自訴人委任處理事務等語，足
      堪採信。
    (三)就系爭房屋自訴人所信託登記鄭根燦名義下雖確有百分之
      12之持分，證人甲○○亦證稱：系爭房屋承租範圍一直都
      是這樣，沒有縮小，以前有用到全部，全部租金以前有1
      次是被告母親來收，之後就是被告來收等語（同上本院卷
      第240 頁反面至第241 頁），是自訴人主張承租人使用系
      爭房屋之持分部分之租金請求權，自無疑義，且證人甲○○亦證稱：系爭房屋出租人很多，一邊是丁○○代表，租
      金交給丁○○，一邊是「阿三」代表，租金交給一個姓蔡
      的人等語（同上本院卷第240 頁反面至第241 頁），顯見
      證人甲○○主觀上應係除「阿三」部分之外之持分租金均
      交給丁○○，至為明確，再被告亦自承有書列上開計算式
      ，計算式中復列有「12000 3 房」之字句，且依被告所
      提出之租賃契約書，於98年5 月15日至99年5 月14日間使
      用範圍明列「持分百分之58」較先前使用範圍僅列「持分
      」時承租人支付之租金減少1 萬3 千元，證人乙○○並證
      述：97年5 月20日我與被告、承租人3 方協議，被告收49
      680 元，乙○○收10320 元（後來方便計算被告收5 萬元
      、乙○○收1 萬元），再加上承租人要求減少租金，所以
      總共加起來僅收6 萬元等情，亦據證人乙○○證述在卷（
      本院卷第223 頁反面）。復依常情焉有承租使用房屋長達
      3 年卻未支付房租，卻無人異議，此與常情不符，益見證
      人甲○○證稱：以前沒有阿堂（指乙○○），所以不知道
      阿堂的部分交給誰云云，不足採信，被告先前收受之甲○○所交付鄭家一邊之租金應包含鄭家全部持分之租金無疑
      ，惟就被告收受超收之租金部分，亦僅得認自訴人對被告
      有請求權，難以此推認自訴人有委任被告出租管理系爭房
      屋，洵無疑義。
    (四)綜上，被告並未受自訴人之委任，並無一般委任或受託處
      理事務之身分關係，不具背信犯罪成立之身分要件；且被
      告以自己之名義與承租人訂立租賃契約，本於契約收取租
      金亦與受他人之委任收取租金，持有他人之物有間，是自
      訴人之指訴與刑法侵占罪、背信罪構成要件均不符，縱被
      告收取超過自己持分範圍之租金，自訴人宜另循民事訴訟
      程序處理，尚難僅以自訴人之片面指訴，而令被告負背信
      及侵占之罪責。此外，復查無其他積極證據足認被告確有
      自訴人指訴背信及侵占等之犯行。既不能證明被告犯罪，
      揆諸前揭說明，自應為被告無罪判決之諭知。
據上論斷，應依刑事訴訟法第343 條、第301 條第1 項前段條，
判決如主文。
中    華    民    國    99    年    6     月    30    日
                  刑事第四庭  審判長法  官  樊季康
                                    法  官  劉元斐
                                    法  官  徐子涵
上列正本證明與原本無異。
如不服本判決，應於判決送達後10日內敘明上訴理由，向本院提
出上訴狀 (應附繕本) ，上訴於臺灣高等法院。其未敘述上訴理
由者，應於上訴期間屆滿後20日內向本院補提理由書「切勿逕送
上級法院」。
                                    書記官  張桐嘉
中    華    民    國    99    年    6     月    30    日

司法院資訊處製作；財團法人民間司法改革基金會備份。
